【裁判字號】    89,台上,2590
【裁判日期】    890511
【裁判案由】    違反公職人員選舉罷免法
【裁判全文】
最高法院刑事判決                              八十九年度台上字第二五九○號
    上  訴  人  甲○○
    選任辯護人  張景豐律師
右上訴人因違反公職人員選舉罷免法案件，不服台灣高等法院台中分院中華民國八十
九年二月二十九日第二審判決（八十八年度上訴字第一八四九號，起訴案號：台灣台
中地方法院檢察署八十七年度選偵字第六七、七○、七七號），提起上訴，本院判決
如左：
    主  文
原判決撤銷，發回臺灣高等法院臺中分院。
    理  由
本件原判決認定上訴人甲○○係台中縣大甲鎮第十六屆鎮民代表，而蔡宗霖係同鎮德
化里里長、郭啟南係同里第一鄰鄰長、施根旺係同里第二鄰鄰長施火之子，薛武盛、
卓宋朝、梁漢珍、李榮煌、王朝江、黃太船、紀況分別係同里第三、四、五、七、八
、九、十鄰鄰長（以上蔡宗霖等十人均經第一審同案判刑確定）。緣上訴人前於民國
八十七年初登記參選台中縣大甲鎮第三選區（轄德化、奉化、江南、岷山、頂店等里
）第十六屆鎮民代表選舉時，竟於選舉期間之八十七年六月八日，前往同里賢仁路一
三八之二號蔡宗霖之住所內，與蔡宗霖互相謀議對於該里內有投票權之人交付賄賂，
而約定其於上開鎮民代表選舉日（同年月十三日）投票時，投票圈選上訴人。上訴人
則允諾將向同里內有投票權之親戚及選民拉票，以協助蔡宗霖當選該里里長。上訴人
乃交付蔡宗霖現金新台幣（下同）六十萬元，由蔡宗霖在該里里辦公室內取得該里選
舉人名冊予以影印複製；先刪除其中無須行賄即欲投票支持上訴人之親戚，及雖經行
賄亦顯不投票支持上訴人之選民名額後，挑選該里內有選舉權人約一千二百人，作成
預備行賄對象之名冊。再於同年月九日及十日，依上開名冊所列分布於德化里各鄰內
選舉權人之人數分配上開賄款，連同該名冊及上訴人之宣傳單，分別前往同里上開各
鄰鄰長，即同里和平路四○九號郭啟南住所內，轉交三萬五千元予郭啟南。在同里賢
仁路一二六號施火之住所內，轉交四萬元予施火之子施根旺，並以其中五百元向施根
旺行賄，約定投票予上訴人。在同里賢仁路一三八號薛武盛住處內轉交三萬五千元予
薛武盛，並以其中五百元向薛武盛行賄，而約定投票予上訴人。在同里賢仁路一六五
號卓宋朝住所內，轉交四萬五千元予卓宋朝，並以其中五百元向卓宋朝行賄，而約定
投票予上訴人。在同里賢仁路一六九號梁漢珍住所內，轉交十萬元予梁漢珍。在同里
南北三路六十五之三號李榮煌住所內，轉交九萬元予李榮煌。在同里南北四路十一之
三九號王朝江住所內，轉交十萬元予王朝江，並以其中五百元向王朝江行賄，而約定
投票予上訴人。在同里賢仁路一三八之二號黃太船住所內，轉交六萬元予黃太船。在
同里南北五路十一號紀況住所內，轉交五萬元予紀況。並囑託郭啟南等九人除依前開
選舉人名冊所列，交付每一投票權人五百元之賄賂外，並以口頭告知受賄之選民，於
投票時圈選上訴人，而以此方式行賄轄區內之選民，而約其投票權為一定之行使。蔡
宗霖、郭啟南、梁漢珍、李榮煌、黃太船、紀況、薛武盛、施根旺、卓宋朝、王朝江
、陳財源等人乃基於概括之犯意，自八十七年六月十日起，至同年月十二日止，分別
以前揭方式，連續將上訴人之競選傳單及前述賄款（每位選民五百元或三百元不等）
交付予渠等所轄鄰內之選民，而向其等行賄。其中由施根旺在同鎮○○路四二二號陳
李菊住所內，交付賄款三千五百元予陳李菊（該戶內共有投票權人七人），及在同鎮
○○路一五○號梁郭淑枝住所內，交付賄款五百元予梁郭淑枝。由梁漢珍在同鎮○○
○路十號陳財源住所內，交付賄款九百元予陳財源，並以其中三百元向陳財源行賄，
約定投票予上訴人，餘六百元由陳財源轉交其弟陳財重、林鳳珠夫妻二人，並請渠等
二人投票予上訴人。由李榮煌在同鎮○○○路四十一號張王秋菊住所內，交付賄款二
千元予張王秋菊（該戶有投票權人共四人），及在同鎮○○○路四十一號之一張明旭
之住所內，交付賄款六百元予張明旭（該戶有投票權人二人）。由王朝江在同鎮○○
○路十四號紀玉之住所內，交付賄款五百元予紀玉。由黃太船在同鎮○○○路十二號
吳月英住所內，交付賄款一千五百元予吳月英（該戶有投票權人三人）。由紀況在同
鎮○○○路二十五號之二柯金滿住所內，交付賄款五百元予柯金滿；在同鎮○○里○
○○路十六號陳梅住所內，交付賄款一千元予陳梅（該戶有投票權人二人）；在同鎮
○○○路十七號曾鄭玉仔住所內，交付賄款一千元予曾鄭玉仔（該戶有投票權人二人
），及在同鎮○○○路八號紀塗秀琴住所內，交付賄款五百元予紀塗秀琴。以上陳李
菊等多人分別收受郭啟南等人所交付每票五百元或三百元不等之賄款後，均許以於上
開鎮民代表選舉時投票圈選上訴人（以上陳李菊、梁郭淑枝、陳財源、陳財重、林鳳
珠、張王秋菊、張明旭、紀玉、吳月英、柯金滿、陳梅、曾鄭玉仔、塗秀琴等人均經
第一審同案判刑確定）。郭啟南等九人並於交付賄款後，製作收受賄賂人之名冊交還
予蔡宗霖，由蔡宗霖再行轉交予上訴人，以為收受賄款之憑證（該名冊事後已銷燬）
等情。因而維持第一審論處上訴人共同連續對於有投票權之人，交付賄賂，而約其投
票權為一定之行使罪刑，而駁回上訴人在第二審之上訴，固非無見。
惟查，(一)、按有罪判決書所記載之犯罪事實，為論罪科刑適用法律之基礎，故凡於適
用法律有關之重要事項，必須詳加認定，明確記載，然後於理由內敘明犯罪事實所憑
之證據及認定之理由，使事實記載與理由說明，互相適合，方為適法。原判決認定上
訴人與蔡宗霖互相謀議對於該里內有投票權之人交付賄賂後，上訴人乃交付現金六十
萬元予蔡宗霖等情。惟其事實欄內對於上訴人交付現金六十萬元予蔡宗霖之時間及地
點，並未明確認定，詳細記載，已有可議。且原判決雖認定郭啟南（德化里第一鄰鄰
長）等九人（包括第三、四鄰鄰長薛武盛、卓宋朝等人）均有交付賄款予鄰民陳李菊
等人，並製作收受賄賂人名冊等事實。惟其事實欄內對於郭啟南、薛武盛、卓宋朝三
人究竟於何時、何地交付賄款予何人，以及交付賄款金額若干等重要事項，均未加以
認定及記載，亦有可議。又原判決理由內論敘上訴人與蔡宗霖先後數投票行賄之方法
，時間緊接，犯罪構成要件相同，顯係基於概括犯意為之，應依連續犯之規定論以一
罪云云。惟其事實欄內並未認定上訴人係基於概括之犯意為之。其事實認定與理由說
明，不相一致，亦非適法，併有可議。(二)、按科刑判決所認定之事實，與其所採用之
證據不相適合者，即屬證據上理由矛盾，其判決當然為違背法令。原判決採用柯金滿
、紀塗秀琴、梁郭淑枝等人在偵查中之供述，認定施根旺（第二鄰鄰長施火之子）交
付賄款五百元予梁郭淑枝；紀況（第十鄰鄰長）交付柯金滿、紀塗秀琴賄款各五百元
等情。惟卷查柯金滿於偵查中供稱：「（你們那戶，鄰長發多少錢？）我們戶籍內有
我先生紀政輝，我兒子紀錦龍，共一千五百元，但我兒子在馬祖當兵，沒有去投票。
」等語（見八十七年度選偵字第七○號偵查卷第四十四頁反面，同年度選偵字第六十
七號偵查卷第一六八頁）。而梁郭淑枝及紀塗秀琴於偵查中則均供稱：鄰長有向其買
票，但拿多少錢忘記了等語（見八十七年度選偵字第六十七號偵查卷第二三二頁反面
、第二四四頁反面）。則原判決上開事實之認定，似與柯金滿、梁郭淑枝、紀塗秀琴
等人在偵查中所為關於收受賄款數目之供述未盡相符，不無證據上理由矛盾之違法。
究竟柯金滿收受賄款金額為五百元，抑或一千五百元？梁郭淑枝、紀塗秀琴二人在偵
查中既供稱已不記得其收受賄款之數目，則原判決憑以認定渠二人均收受賄款五百元
之依據為何？又卷查王火塗於偵查中供稱：紀況亦有向其買票賄選，買了一票五百元
等語（見同上偵查卷第一八五頁反面、第一八六頁），是否屬實？得否採為不利於上
訴人之證據？以上各點與本件犯罪事實之認定攸關，自有詳予調查之必要。原判決未
詳予調查釐清，遽行判決，亦有調查未盡之違誤。(三)、原判決認定大甲鎮德仁里第一
鄰至第十鄰鄰長，除其中第六鄰鄰長徐萬居因病危而無法查證外，其餘各鄰鄰長（第
二鄰為鄰長施火之子施根旺）均有如原判決事實欄所載為上訴人買票賄選之犯行。惟
卷查薛武盛（第三鄰鄰長）於警訊時供稱：「據我瞭解甲○○共叫蔡宗霖在德化里買
了大約一千餘票，每票行情是新台幣五百元整，第一鄰長大約是收了新台幣三萬元整
……第六鄰長（按即徐萬居）大約是收受新台幣四萬元整……」等語（見同上偵查卷
第三十六頁）。倘其上揭所述屬實，則上訴人似亦有透過蔡宗霖交付四萬元予第六鄰
鄰長徐萬居為其買票賄選之事實，究竟薛武盛上開所供係屬傳聞，抑或有其依據？是
否可信？此與本件犯罪事實之認定亦有重要之關係，自應併予調查釐清。原審未予深
入調查，判決內亦未說明薛武盛上開供述何以不足採信之理由，遽認此部分事實無法
查證云云，亦有調查未盡及理由不備之違法。(四)、按第二審判決所認定之事實，如與
第一審判決認定之事實（如攸關犯罪構成要件之犯罪時間、地點、犯罪方法、犯罪型
態、共犯人數等）有重大歧異，自應將第一審判決撤銷改判，以資糾正，始為適法。
倘第二審未予撤銷糾正，率予維持第一審判決，即屬違法。本件第一審判決認定上訴
人與蔡宗霖、郭啟南、施根旺、薛武盛、卓宋朝、梁漢珍、李榮煌、王朝江、黃太船
、紀況、陳財源等人共犯本件之罪，其理由亦說明上訴人與前述蔡宗霖等十一人間就
對於有投票權人行賄罪部分，有犯意聯絡及行為分擔，均為共同正犯（見第一審判決
第十一頁第一至第四行）。原判決事實僅認定上訴人與蔡宗霖二人共同謀議本件犯罪
，其理由亦論敘上訴人與蔡宗霖二人有犯意聯絡及行為分擔，為共同正犯（見原判決
第二頁第九行至第十四行，第八頁第九、十行），則其事實之認定及理由之論敘，與
第一審判決即有重大歧異，乃竟未撤銷第一審判決予以改判，仍予維持，依上說明，
自屬違法。(五)、按公職人員選舉罷免法第九十條之一第三項規定：預備或用以行求期
約或交付之賄款，不問屬於犯人與否，沒收之。此項沒收之規定，係刑法第三十八第
一項第二款、第三款但書之特別規定，採義務沒收主義；故倘能證明係預備或用以行
求期約或交付之賄賂，不問屬於犯人與否，均應宣告沒收，且不以當場搜獲扣押者為
限。原判決認定上訴人交付蔡宗霖賄選之現款共六十萬元。倘屬無訛，則不論上開賄
款是否已搜獲扣押，均應依上開規定宣告沒收，始屬合法。第一審判決未予宣告沒收
，顯屬違法，原判決未予以撤銷改判，率予維持，亦有可議。上訴意旨雖未指摘及此
，然以上均為本院得依職權調查之事項，應認原判決有撤銷發回之原因。
據上論結，應依刑事訴訟法第三百九十七條、第四百零一條，判決如主文。
中      華      民      國    八十九    年      五      月     十一     日
                              最高法院刑事第八庭
                                  審判長法官  吳  雄  銘
                                        法官  池  啟  明
                                        法官  石  木  欽
                                        法官  郭  毓  洲
                                        法官  吳  三  龍
      右正本證明與原本無異
                                              書  記  官
中      華      民      國    八十九    年      五      月     十五     日


司法院資訊處製作；財團法人民間司法改革基金會備份。
